【裁判字號】    97,台上,2736
【裁判日期】    971231
【裁判案由】    請求所有權移轉登記
【裁判全文】
最高法院民事判決            九十七年度台上字第二七三六號
上  訴  人  甲 ○ ○
            乙 ○ ○
共      同
訴訟代理人  林 亦 書律師
被 上訴 人  丙 ○ ○
            丁 ○ ○
            癸 ○ ○
            子 ○ ○
            壬○○○
            庚 ○ ○
            辛 ○ ○
            戊 ○ ○
            己 ○ ○
共      同
訴訟代理人  陳 昆 明律師
上列當事人間請求所有權移轉登記事件，上訴人對於中華民國九
十七年七月八日台灣高等法院第二審更審判決（九十六年度重上
更(一)字第九七號），提起上訴，本院判決如下：
    主  文
原判決廢棄，發回台灣高等法院。
    理  由
本件上訴人主張：被上訴人丙○○、丁○○、癸○○、子○○、
壬○○○、訴外人蔡正中及陳傅美雲合夥於民國六十九年七月二
十九日以壬○○○名義，買受伊之被繼承人簡玉昌及乙○○等十
五大房所共有（即祭祀公業簡文川所有登記乙○○等人名義）坐
落桃園縣龜山鄉○路○段六一二之五號等二十六筆林地（下稱系
爭土地），扣除特定位置之廟地及墳墓地面積共四．一七八五台
甲（下稱系爭保留地）後之全部土地。雙方於七十二年間辦理系
爭土地所有權移轉登記時，誤認系爭保留地因「政令限制無法辦
理土地分割或持分登記」，乃合意依系爭買賣契約書末批明第四
、五項約定，將系爭保留地所有權應有部分以借名登記方式，與
系爭土地其餘部分，一併移轉全部所有權，分別登記予丙○○等
人及第一審共同被告蔡江西名下。祭祀公業簡文川於七十四年一
月十三日開會決議推舉甲○○、乙○○及訴外人簡天賜（已死亡
）為管理人，代表全體共有人行使系爭土地之權利。又蔡正中、
陳傅美雲依序於九十一年四月、九十二年一月間死亡，被上訴人
壬○○○、庚○○、辛○○為蔡正中之繼承人，被上訴人戊○○
、己○○為陳傅美雲之繼承人，伊並已表示終止兩造間之借名契
約等情。爰於原審為變更之訴，依借名登記物返還請求權，求為
命丙○○、丁○○、癸○○、子○○、戊○○、己○○依次將原
判決附表（下稱附表）編號一至六所示土地所有權應有部分移轉
登記予伊共有；壬○○○、庚○○、辛○○依次將附表編號七至
九所示土地所有權應有部分辦理繼承登記後，移轉登記予伊共有
之判決（未繫屬本院者，不予贅述）。被上訴人則以：系爭土地
非屬祭祀公業簡文川所有，系爭買賣契約存在於乙○○等人與壬
○○○間，上開批明第四、五項所約定「向法院辦理契約公證方
式保留」、「保留……土地無政令限制得辦理移轉登記」之條件
未成就，系爭保留地於訂約時並未確定實際之地點及範圍，且已
於事後全部移轉登記為蔡江西所有，兩造間並無借名契約等語，
資為抗辯。
原審駁回上訴人變更之訴，無非以：上訴人主張乙○○及訴外人
簡珠等人為「出賣人」（乙方），壬○○○為「買受人」（甲方
），系爭買賣契約上記載出賣人將其等所有上開二十六筆林地扣
除廟地及墳墓地共四．一七八五台甲，該土地所有權自用連同耕
作權全部出賣予壬○○○；契約末第四、五項分別批明乙方保留
未出賣之廟地及墳墓地、乙方保留而登記甲方名義之土地等。甲
○○等人曾於七十四年一月十三日由訴外人陳聰明為召集人，召
開簡斗等十五名共有人土地續權執事協調會，決議推請甲○○、
乙○○及簡天賜為執事管理代表，簡珠、陳聰明二位族員為監察
人，共協執事管理廟地即同段六五三之一、六五三之二、六五三
之三、六五四之一、六五四之二、六五四之四、六五五之四、六
五五之五號土地計三．五六七九公頃；保留墓地即同段六五四之
五、六五四之六號土地一切事務代表，業據提出不動產買賣契約
書、會議紀錄為證，且為被上訴人所不爭。查上訴人未表明其等
為「祭祀公業簡文川之管理人」，逕以「甲○○、乙○○」名義
起訴。上訴人雖稱祭祀公業簡文川為借名契約之當事人，但未表
明其為祭祀公業簡文川管理人之名義起訴。上訴人雖謂伊於七十
四年一月十三日被選為祭祀公業簡文川之管理人，然上訴人提出
證明其等為祭祀公業簡文川管理人之當日會議紀錄，名稱載為「
原有簡斗等拾伍名共有人土地續權執事協調會議」，出席人員為
簡振東、簡榮春、甲○○、簡天賜、簡金木、簡珠、乙○○、簡
媽榮、簡福柱、簡河禎、簡石定、簡金成、簡福長、簡金水、簡
福添、簡福泉、簡振順、簡清枝、簡清萬；而七十年十二月三十
日「祭祀公業簡文川派下員大會紀錄」，則記載出席簡媽榮（請
假）等全體派下員十八名。二次會議之出席人員核不相符，上訴
人又未提出任何證據證明「原有簡斗等拾伍名共有人」即為「祭
祀公業簡文川全體派下員」，實不足以證明上訴人即為祭祀公業
簡文川之管理人。而「祭祀公業簡文川」、「甲○○」均非系爭
買賣契約之當事人。縱使上訴人所稱系爭土地係祭祀公業簡文川
所有之公產為真，亦屬祭祀公業簡文川與「原有簡斗等拾伍名共
有人」間之內部關係，不得遽認祭祀公業簡文川即為系爭買賣契
約之出賣人。祭祀公業簡文川、甲○○既非買賣契約當事人，自
不可能與被上訴人成立借名契約。上訴人主張系爭土地登記為派
下員簡斗等十五人共有，「持分未定」為屬公同共有，乙○○列
名為買賣契約當事人，固堪憑信。然系爭土地原為簡斗、簡花斗
、簡開益、簡成、簡景忠、簡景德、簡景宏、簡景輝、簡阿兌、
簡景祥、簡景泮、簡家鳳、簡景坤、簡成章、簡玉昌、簡清標等
十五人共有（即簡斗等十五名原始共有人），簡媽榮、陳簡快、
顧簡雪娥、吳楊錦為簡家鳳之繼承人，含簡媽榮以次四人等共有
人於六十九年七月二十九日與壬○○○訂立系爭買賣契約，因部
分原始共有人死亡，又於七十年十二月四日與乙○○（含陳簡快
、顧簡雪娥、吳楊錦）等共有人訂立買賣所有權移轉契約書；上
訴人被推選得代表處理系爭土地之七十四年一月十三日會議，其
出席人員僅簡媽榮等二十人，陳簡快以次三人均未出席，足見乙
○○於七十四年一月十三日受推舉處理系爭土地，未經陳簡快等
人同意，其單獨行使系爭買賣契約有關土地借名契約之權利，亦
有未合。是上訴人主張祭祀公業簡文川為借名契約之當事人，卻
未以祭祀公業簡文川管理人之名義起訴；復無法證明上訴人係祭
祀公業簡文川合法選任之管理人；又未能證明祭祀公業簡文川、
甲○○係系爭買賣契約所約定借名契約之當事人；乙○○亦不能
證明已取得系爭買賣契約全體出賣人陳簡快等人同意，不得單獨
提起本件訴訟。上訴人所主張系爭買賣契約後附批明所約定之借
名契約縱令屬實，其請求丙○○、丁○○、癸○○、子○○、戊
○○、己○○依次將附表編號一至六所示土地所有權應有部分移
轉登記予伊共有；及請求壬○○○、庚○○、辛○○依次將該附
表編號七至九所示土地所有權應有部分辦理繼承登記後，移轉登
記予伊共有，仍屬無據，不應准許等詞，為其判斷之基礎。
按公同共有人之權利及義務，依其公同關係所由規定之法律或契
約定之。除前項之法律或契約另有規定外，公同共有物之處分及
其他之權利行使，應得公同共有人全體之同意，民法第八百二十
八條第一、二項定有明文。公同共有人中之一人或數人，依上揭
法條第二項規定得其他共有人之同意行使權利而起訴請求，不以
文書證之為必要，不論以任何方法，凡能證明公同共有人已為同
意即可。準此，該公同共有人即得單獨以自己名義為起訴，自無
由公同共有人全體起訴之必要。查系爭土地原為派下員簡斗等十
五人共有，乙○○及簡媽榮等共有人於六十九年七月二十九日與
壬○○○訂立系爭買賣契約，為原審確定之事實；被上訴人並自
承：「當時土地所有權人是登記為買賣契約書上的人公同共有，
但名義人有部分於契約訂立後死亡，其繼承人加入公同共有」、
「祭祀公業部分對其文書真正形式上不爭執」（見一審卷一七五
頁、原審前審(二)卷五七頁）；兩造且於原審就不爭執之事項陳明
：「壬○○○與上訴人等十五大房訂立系爭買賣契約」、「上訴
人即系爭土地原所有權人及其族人於七十四年一月十三日開會，
決議共推上訴人及簡天賜為執事管理代表，……共協管理該地一
切事務代表」等語（見原審卷一一四頁）。足認上訴人主張系爭
土地之出賣人原係系爭土地之公同共有人，其應有部分記載「持
分未定」為屬公同共有，洵非無稽。觀之卷附祭祀公業簡文川派
下員規約第三則明載：「推舉本公業之管理人，應具派下員之半
數以上連署同意，始得為管理人」；參以七十四年一月十三日上
述協調會紀錄所載討論第一案為：因前族長代管理人去世已久，
對本土地之權利義務行使，無法執行，為接續該土地管理運作，
故需要重新選出三位執事管理代表，共同行使職責代接管該地一
切事務管理等由，經全體出席族員一致同意，決議推請甲○○、
乙○○、簡天賜三位族員為執事管理代表等旨；上訴人復迭稱：
系爭土地原屬祭祀公業簡文川名下公產，因故登記為各大房派下
員名下，就系爭土地公同共有關係權利義務之行使負擔，應依祭
祀公業規約；上開規約業經桃園縣龜山鄉公所備查，伊已於七十
四年一月十三日受二分之一以上派下員之推舉而為管理人，得代
表派下十五大房行使相關權利，並訴請被上訴人返還系爭土地，
自得本於系爭土地原權利人之授權為請求，不受民法第八百二十
一條但書所定分別共有人對第三人所得行使權利之限制等情（見
一審卷三○至三一、二三八、二四九、二九二、二九四及三四一
頁，原審卷四七、一六○及二四一頁），凡此均與上訴人是否得
以自己名義代表全體共有人提起本件訴訟所關頗切。原審未遑詳
查究明，遽以七十四年一月十三日及七十年十二月三十日之二次
會議出席人員不符，乙○○於七十四年一月十三日受推舉處理系
爭土地未經陳簡快等人同意為由，而為不利上訴人之論斷，自嫌
速斷，尤屬難昭折服。上訴論旨，指摘原判決不當，求予廢棄，
非無理由。又本件上訴人得否請求將系爭標的移轉登記予伊共有
？其依據為何？案經發回，宜併注意及之。
據上論結，本件上訴為有理由。依民事訴訟法第四百七十七條第
一項、第四百七十八條第二項，判決如主文。
中    華    民    國  九十七  年   十二   月  三十一  日
                      最高法院民事第七庭
                          審判長法官  劉  福  來
                                法官  陳  國  禎
                                法官  陳  重  瑜
                                法官  吳  麗  女
                                法官  簡  清  忠
      本件正本證明與原本無異
                                      書  記  官
中    華    民    國  九十八  年    一    月   十二   日
                                                      v


司法院資訊處製作；財團法人民間司法改革基金會備份。
